【裁判字號】    97,智,22
【裁判日期】    981223
【裁判案由】    損害賠償
【裁判全文】
臺灣高雄地方法院民事判決                97年度智字第22號
原      告  全國不動產經紀股份有限公司
法定代理人  甲○○
訴訟代理人  蘇吉雄律師
            陳雅娟律師
            張文雪律師
被      告  蔡蕙璟
            即全國不動產仲介企業行
上列當事人間請求損害賠償事件，經本院於民國98年12月2日言
詞辯論終結，判決如下：
    主      文
原告之訴及假執行之聲請均駁回。
訴訟費用由原告負擔。
反訴原告之訴及假執行之聲請均駁回。
反訴訴訟費用由反訴原告負擔。
    事實及理由
壹、本訴部分：
一、原告主張：伊於民國73年11月28日經經濟部核准公司設立登
    記，並於74年1 月9 日間向臺北市政府申請營利事業設立登
    記，經營土地仲介業、不動產仲介經紀業等業務，迄今已近
    24年，且伊已分別於94年4 月6 日、96年8 月17日、96年11
    月14日以「IR全國不動產」、「IR全國房屋」等圖樣（下稱
    系爭商標），向經濟部申請註冊商標，並經經濟部分別於95
    年1 月1 日、97年6 月16日及97年8 月16日核准註冊在案，
    專用期限分別自各商標註冊日期起算10年。詎被告未經伊同
    意即擅自使用「全國不動產」之名稱經營房地產仲介服務，
    顯已侵害伊之商標專用權，且伊經營「全國不動產」多年，
    「全國不動產」所表彰之營業服務信譽，已為國內消費者普
    遍認知，並為報紙普遍報導，因而被告未經伊同意，於其所
    經營之不動產仲介業使用「全國不動產」商標為其商號，致
    與伊營業或服務之設施或活動混淆，構成公平交易法第20條
    第1 項第3 款，又被告不思自創商標，而以攀附原告之聲譽
    及不當仿襲原告服務之表徵，即屬詐取他人努力成果之行為
    ，不符商業競爭倫理，亦構成公平交易法第24條。伊雖經函
    請被告停止使用，惟被告均置之不理。爰依商標法第61條、
    第62條、第63條第1 項、第64條及公平交易法第20條第1 項
    第2 款、第24條、第30條、第31條、第32條等規定，提起本
    訴，並聲明：(一)禁止被告使用「全國」作為其服務標章使用
    於房屋買賣仲介服務。(二)被告應給付原告新臺幣（下同）10
    0 萬元及自起訴狀繕本送達翌日起至清償日止按週年利率5%
    計算之利息。(三)被告應將起訴狀附件所示道歉啟事以「半十
    批」規格刊登於自由時報、蘋果日報之彩色內頁版各1 日。
    (四)願供擔保請准宣告假執行。
二、被告則以：伊所營「全國不動產仲介企業行」早於90年8 月
    1 日即經高雄縣政府核准登記，而原告前身為全國房屋，係
    於94年4 月6 日始以「IR全國不動產」申請商標註冊，故伊
    早於系爭商標註冊申請日之前即善意合法使用「全國」二字
    作為營利事業名稱迄今，且伊為免營業或服務設施活動混淆
    ，已於營利事業名稱前加註其他標示圖形，俾利與原告之營
    業活動有所區別，依商標法第30條第1 項第3 款規定，伊應
    不受系爭商標專用權效力所拘束等語資為抗辯，並聲明：(一)
    駁回原告之訴。(二)如受不利判決願供擔保免為假執行。
三、不爭執事項：
  (一)原告分別於94年4 月6 日、96年8 月17日、96年11月14日向
    經濟部申請註冊系爭商標，並經經濟部分別於95年1 月1 日
    、97年6 月16日及97年8 月16日核准註冊在案，專用期限分
    別自各商標註冊日期起算10年。
  (二)被告所營「全國不動產仲介企業行」係於90年8 月1 日經高
    雄縣政府核准登記。
  (三)原告公司於73年11月28日經經濟部核准公司設立登記，於74
    年1 月9 日經臺北市政府核發營利事業登記。
四、得心證之理由
  (一)被告有無侵害原告之商標權？
    按在他人商標註冊申請日前，善意使用相同或近似之商標於
    同一或類似之商品或服務者，不受他人商標權效力所拘束，
    但以原使用之商品或服務為限；商標權人並得要求其附加適
    當之區別標示，商標法第30條第1 項第3 款定有明文。其立
    法意旨乃在於保護先使用商標者之使用權，蓋我國商標法係
    註冊主義，商標權利之取得，以註冊為要件，然商標之實體
    表現，貴在於使用，惟有將商標用於商品或服務上而行銷市
    面，始能使消費者認知辨識，是為能使商標制度達到更合理
    之境地，並符合現今先進國家商標制度之走向，我國商標法
    乃兼採使用主義之優點，而特設此一規定。查被告所營「全
    國不動產仲介企業行」係於90年8 月1 日經高雄縣政府核准
    登記，營業項目為不動產仲介經紀業及不動產代銷經紀業，
    有高雄縣政府97年12月16日府建工字第0970288085號函附營
    利事業登記抄本之歷次資料在卷可按（見本院卷第80至84頁
    ）。而原告係於73年11月28日核准公司設立登記，經營土地
    仲介業、不動產仲介經濟業等業務，惟斯時其公司名稱為「
    全國房屋」，嗣於93年間方更名為現在之「全國不動產」，
    並分別於94年4 月6 日、96年8 月17日、96年11月14日向經
    濟部申請註冊系爭商標於商標法施行細則第13條第35類及第
    36 類 之服務註冊即「廣告企畫及設計、網路廣告設計、產
    品簡介設計、... 」及「不動產買賣介紹、不動產經紀人、
    不動產經營管理、不動產買賣諮詢顧問、不動產代銷經紀服
    務、不動產買賣租賃之仲介、... 」，並經經濟部分別於95
    年1 月1 日、97年6 月16日及97年8 月16日核准註冊在案，
    且業已完成註冊公告等情，為兩造所不爭，復有經濟部智慧
    財產局商標資料檢索及系爭商標商標註冊證、96年2 月13日
    經濟日報影本在卷可證（見本院卷第19至20頁、第28頁、第
    207 至214 頁、第220 至227 頁），足見被告使用「全國不
    動產」作為不動產仲介經紀、不動產代銷經紀等服務之識別
    標誌使用，早於原告94年4 月6 日申請系爭商標註冊之前，
    且於被告使用之時，原告之公司名稱尚非「全國不動產」，
    被告應無攀附商譽或故意造成消費者混淆等意圖而屬善意使
    用，是依諸前開法條，被告自不受原告系爭商標權所拘束，
    而無侵害系爭商標權之情，被告抗辯應可採信。至原告固主
    張被告係將「全國不動產」作為商標使用，與現行商標法第
    30 條 第1 項第1 款之規定「非作為商標使用」不符，惟同
    法第30條第1 項第3 款並無「非作為商標使用」之限制，是
    其主張尚屬無據。
  (二)被告是否有違反公平交易法第20條第1 項第3 款之規定？
    按事業就其營業所提供之商品或服務，不得有左列行為︰二
    、以相關事業或消費者所普遍認知之他人姓名、商號或公司
    名稱、標章或其他表示他人營業、服務之表徵，為相同或類
    似之使用，致與他人營業或服務之設施或活動混淆者；前項
    規定，於左列各款行為不適用之︰四、對於前項第一款或第
    二款所列之表徵，在未為相關事業或消費者所普遍認知前，
    善意為相同或類似使用，或其表徵之使用係自該善意使用人
    連同其營業一併繼受而使用，或販賣、運送、輸出或輸入使
    用該表徵之商品者，公平交易法第20條第1 項第3 款、第2
    項第4 款分別定有明文。查原告固於73年11月28日核准公司
    設立登記，經營土地仲介業、不動產仲介經濟業等業務，惟
    其時其公司名稱為「全國房屋」，係於93年間方更名為現在
    之「全國不動產」，而被告所營「全國不動產仲介企業行」
    係於90年8 月1 日經高雄縣政府核准登記，營業項目為不動
    產仲介經紀業及不動產代銷經紀業等情均如上述，由此足見
    被告使用「全國不動產」於不動產仲介業及不動產仲介經紀
    業早於原告，如前所述其又無惡意使用等情，則原告「全國
    不動產」之表徵在未為相關事業或消費者所普遍認知前，已
    為被告所善意使用，依諸前揭條文，其自無違反公平交易法
    第20條第1 項第2 款，原告主張洵不足採。
  (三)被告是否違反公平交易法第24條之規定？
    按除本法另有規定者外，事業亦不得為其他足以影響交易秩
    序之欺罔或顯失公平之行為，公平交易法第24條定有明文。
    而該項規定係不公平競爭行為之概括規定，其目的在於維持
    自由競爭手段，以建立市場競爭秩序，管制不當競爭行為亦
    即足以影響交易秩序之欺罔或顯失公平行為。經查，原告固
    於74年間即使用「全國」2 字，然當時其全名為「全國房屋
    」，與「全國不動產」尚有差異，且於被告使用「全國不動
    產」之名稱於不動產仲介經紀及不動產代銷經紀服務時，「
    全國房屋」固經工商時報於87年7 月3 日刊載，有被告提出
    之該日工商日報第10版影本在卷可按（見本院卷第65頁），
    然僅以經報紙1 日偶然登載乙節尚不能遽認「全國房屋」屬
    著名之服務表徵，原告又無其他舉證以實其說，是洵難認「
    全國」為著名之服務表徵，則原告雖早於被告使用「全國」
    2 字於不動產仲介等服務，然被告開始使用「全國」作為其
    服務表徵之一部時，兩造使用之名稱具有差異，且「全國房
    屋」在當時是否已為相關事業或消費者所普遍認知亦屬有疑
    ，自難認消費者因被告使用「全國」為其服務表徵之一部而
    有所混淆，或被告有何得以攀附之商譽或詐取之成果，而對
    交易秩序有所影響。又「全國不動產」之名稱為被告使用早
    於原告已如前述，依諸前揭說明，其本得繼續使用該名稱提
    供服務，則其於原告更名而使用「全國不動產」為服務表徵
    後，仍然繼續使用，並無不當競爭之欺罔或顯失公平情形，
    自無公平交易法第24條之適用。另原告固主張襲用他人著名
    之商品或服務表徵，雖尚未致混淆，但有積極攀附他人商譽
    之情事，或抄襲他人商品或服務之外觀，積極榨取他人努力
    成果，對競爭者顯失公平，足以影響交易秩序，雖未符合公
    平交易法第20條之規定，但仍得以同法第24條處理云云，惟
    被告係早於原告使用「全國不動產」之名稱於其不動產仲介
    等服務上，並非屬襲用或抄襲原告之服務表徵，原告之主張
    應不足採。
五、綜上所述，被告並無侵害原告系爭商標之商標權，亦無違反
    公平交易法第20條第1 項第2 款、第24條，從而原告依商標
    法第61條第1 項、第64條及公平交易法第30條、第31條、第
    32條之規定，請求被告停止使用「全國」作為服務標章使用
    於房屋買賣仲介服務，並請求被告給付100 萬元及登報道歉
    ，均屬無據，應予以駁回。而原告之訴既經駁回，其假執行
    之聲請即失所附麗，自應一併予以駁回。
貳、反訴部分：
一、反訴原告主張：伊以「全國不動產仲介企業行」在高雄縣市
    業已經營10年，早已打響知名度，且伊使用「全國不動產」
    之名稱早於反訴被告系爭商標之註冊日，依商標法之規定，
    自不受反訴被告商標權之拘束，詎反訴被告自97年6 月10日
    起即要求、逼迫伊參加其聯盟以收取加盟金，經伊拒絕後即
    四處放話詆毀，並對被告提起訴訟，伊因而飽受同業之關切
    與質疑，商譽大受打擊，員工多人離職，業績並大幅滑落，
    虧損達100 萬元，爰依民法第184 條第1 項前段，提起反訴
    ，並聲明：(一)反訴被告應給付反訴原告100 萬元及自97年6
    月10起至清償日止按週年利率5%計算之利息。(二)被告應將反
    訴狀附件所示道歉啟事以「半十批」規格刊登於自由時報、
    蘋果日報之彩色內頁版各1 日。(三)願供擔保請准宣告假執行
    。
二、反訴被告則以：伊並無逼迫反訴原告參加其聯盟，並四處散
    播放話詆毀反訴原告，而伊起訴請求反訴原告停止使用其商
    標乙事，乃基於權利人之正當權利行使，並無不法可言，且
    被告業績下滑係因97年5 、6 月後經濟不景氣所致，與伊無
    關等語資為抗辯，並聲明：(一)駁回原告之訴。(二)如受不利判
    決願供擔保免為假執行。
三、按因故意或過失，不法侵害他人之權利者，負損害賠償責任
    ，民法第184 條第1 項前段定有明文。次按當事人主張有利
    於己之事實者，就其事實有舉證之責任，民事訴訟法第277
    條前段亦定有明文。查反訴原告主張反訴被告經其拒絕加盟
    後，四處放話詆毀云云，為反訴被告所否認，依諸前開法條
    應由反訴原告負舉證之責，而反訴原告所提出之全國不動產
    加盟總部員工名片2 紙（見本院卷第98頁），僅能證明兩造
    間職員有所接觸，尚不能證明反訴被告有四處放話詆毀之行
    為，反訴原告復無其他舉證以實其說，自不能認反訴被告有
    為該等行為，又反訴被告提起本件本訴之訴訟，係屬依法主
    張權利之行為，並非不法行為，是綜上所述尚難認反訴被告
    之行為構成侵權行為，從而反訴原告依據侵權行為之法律關
    係請求反訴被告給付100 萬元及登報道歉，為無理由，自應
    予以駁回。而反訴原告之訴既經駁回，其假執行之聲請即失
    所附麗，自應一併予以駁回。
參、據上論結，原告之訴及反訴原告之訴均無理由，依民事訴訟
    法第78條，判決如主文。
中    華    民    國    98    年    12    月    23    日
                  民事第四庭  審判長法  官  黃宏欽
                                    法  官  楊淑珍
                                    法  官  楊淑儀
正本係照原本作成。
如不服本判決，應於送達後20日內，向本院提出上訴狀並表明上
訴理由，如於本判決宣示後送達前提起上訴者，應於判決送達後
10日內補提上訴理由書（須附繕本）。
中    華    民    國    98    年    12    月    23    日
                                     書記官  王資惠

司法院資訊處製作；財團法人民間司法改革基金會備份。
